臺灣高雄地方法院刑事判決
111年度訴字第129號
公  訴  人  臺灣高雄地方檢察署檢察官
被      告  郭茹茵



選任辯護人  謝勝合律師
            岳忠樺律師
            梁馨云律師
上列被告因誣告案件，經檢察官提起公訴（110年度偵字第13848
號），本院判決如下：
    主  文
郭茹茵犯誣告罪，處有期徒刑肆月。
    事  實
一、郭茹茵明知其所受左肩部挫傷肩峰關節鬆動、左手部挫傷第
    4指末端指骨骨裂、第3指挫傷之傷害（下稱前開傷勢），係
    因車禍導致之傷勢，並非遭倪漢欽毆打所致，竟意圖使倪漢
    欽受刑事處分，基於誣告之犯意，陸續於民國109年2月10日
    下午2時7分許、109年4月6日下午2時16分許，在高雄市政府
    警察局鳳山分局，向該局員警謊稱「我於109年1月9日製作
    之第一次筆錄屬實，即我於108年10月16日15時許，在高雄
    市○○區○○路000巷00號前，因與倪漢欽發生停車糾紛，遭倪
    漢欽毆打受傷，我要對倪漢欽提出傷害告訴」云云，並提出
    前開傷勢之診斷證明書予警方，誣指倪漢欽就此涉犯傷害罪
    嫌，而向有偵辦犯罪職權之該管公務員即員警提出刑事告訴
    （倪漢欽涉犯傷害部分，嗣經檢察官以109年度偵字第10420
    號為不起訴處分確定）。嗣經檢察官函調郭茹茵前開傷勢之
    相關就醫資料，發現郭茹茵於就診時向醫師主訴前開傷勢係
    因車禍所致，遂悉上情。
二、案經倪漢欽訴由臺灣高雄地方檢察署檢察官偵查起訴。
    理  由
一、證據能力方面：
    按被告以外之人於審判外之陳述，雖不符前4 條（即刑事訴
    訟法第159 條之1 至之4 ）之規定，而經當事人於審判程序
    同意作為證據，法院審酌該言詞陳述或書面陳述作成時之情
    況，認為適當者，亦得為證據。當事人、代理人或辯護人於
    法院調查證據時，知有第159 條第1 項不得為證據之情形，
    而未於言詞辯論終結前聲明異議者，視為有前項之同意，刑
    事訴訟法第159 條之5 定有明文。經查，檢察官、被告郭茹
    茵及辯護人就本判決所引用下列各項屬於審判外陳述之證據
    ，分別同意作為證據或未表示異議（見院卷第29、108至112
    頁），且本院審酌該證據作成情況均無不適當之情形，是依
    上開規定，認得作為本案證據。
二、事實認定之理由：
　㈠訊據被告矢口否認有何誣告之犯行，辯稱：告訴人倪漢欽（
    下稱告訴人）承認有動手推我，讓我跌倒，且告訴人在第一
    次開庭時也承認當時有跟我道歉，我受傷係屬實情；保險理
    賠的部分，我於收到起訴書之後，去保險公司調閱紀錄，才
    知道保險理賠申請書記載我係不慎自摔而車禍受傷等情，但
    當時我沒有向保險業務員如此陳述，因為在填保險金申請書
    時，業務員是拿空白的讓我簽名，其餘事故發生原因則由業
    務員自行書寫，我覺得很冤枉；至於我在去診所就診時，向
    醫師說前開傷勢係因車禍所致，是因為當時不想把事情鬧大
    云云。而辯護人亦辯稱：告訴人於警詢中就有證稱有推被告
    ，告訴人的說詞是想要正當防衛，關於這一點我們認為告訴
    人推倒被告的部分有致被告受傷是事實，被告並無誣告犯行
    及犯意；關於保險申請書的部分，保險員亦證稱，當時被告
    確實有告訴保險員，被告傷勢是因為毆打造成，關於保險事
    故之原因填寫，被告也是在起訴之後才發現檢察官起訴證據
    其中之一就是保險申請書，向保險公司申請調閱相關資料才
    發現記載是說被告為閃避貓咪自摔，此部分被告相當在意，
    事後也請保險公司更正等語。
　㈡經查，被告於108年10月23日前往宏庚專科診所就診，經診斷
    有前開傷勢一節，有診斷證明書1 份在卷為憑（見警卷第21
    頁），此部分事實首堪認定。又被告陸續於109年2月10日下
    午2時7分許、109年4月6日下午2時16分許，在高雄市政府警
    察局鳳山分局，向該局員警指稱「我於109年1月9日製作之
    第一次筆錄屬實，即我於108年10月16日15時許，在高雄市○
    ○區○○路000巷00號前，因與倪漢欽發生停車糾紛，遭倪漢欽
    毆打受傷，我要對倪漢欽提出傷害告訴」，並提出前開傷勢
    之診斷證明書予警方，認告訴人就此涉犯傷害罪嫌，而向有
    偵辦犯罪職權之該管公務員即員警提出刑事告訴等節，則有
    被告109年2月10日、109年4月6日高雄市政府警察局鳳山分
    局偵查隊警詢筆錄各1 份在卷可稽（見警卷第16至19頁），
    此部分事實亦堪認定。
　㈢被告前開指述告訴內容虛構不實及其具有誣告犯意之認定：
　⒈被告雖辯稱：告訴人承認於108年10月16日有動手推我讓我跌
    倒，我受傷是事實云云。然告訴人於警詢及偵查中則證稱:
    我當時有出手推開被告，但被告當時沒有受傷，我亦無如被
    告所稱有直接出手毆打或拿水桶丟被告之行為等語（見警卷
    第12頁；偵卷第74頁)。則告訴人縱有出手推被告之舉，此
    與被告是否因此受傷、受有何等傷勢等節，究屬二事，仍需
    審視卷內其餘證據，以判斷被告前揭向高雄市政府警察局鳳
    山分局員警指稱遭告訴人毆打因此受有前開傷勢之情節，是
    否確與事實相符。
　⒉本院審諸被告於108年10月23日前往高雄市鳳山區宏庚診所就
    診時，係主訴因車禍傷害導致左肩膀左手第四指疼痛及活動
    不適，經檢查受有左手部挫傷、第4指末端指骨骨裂（小碎
    骨折）等傷勢等節，有該診所109年11月23日函及被告108年
    10月23日當天就診病歷資料在卷可稽（見偵卷第22、96頁）
    ，則倘若被告所受前開傷勢確實係因告訴人手推、毆打所致
    ，理應於就診時向醫師表明上情，使醫師瞭解傷勢之成因，
    以便採取適當之醫療處置，實無必要主訴係因「車禍」導致
    前開傷勢之情節，是依照被告前述就診時之紀錄，可見前開
    傷勢應係其自己出車禍所致，而非告訴人於108年10月16日
    出手毆打所造成甚明。至於被告雖辯稱係因不想把事情鬧大
    始向醫師為如此陳述云云，然我國訪間診所之醫師並非有偵
    辦犯罪職權之公務員，此為眾所周知之事，縱使向醫師表明
    係遭人毆打成傷，又何來所謂「將事情鬧大」之情事？故被
    告此部分所辯顯屬臨訟杜撰之詞，無足為其有利之認定。況
    參以證人即被告之鄰居黃美雀於本院審理中證稱：108年10
    月16日下午3時許，我有在高雄市○○區○○路000巷00號前，我
    聽到被告跟郭淑芬姊妹二人跟陳信裕在大小聲，從客廳走出
    去，看到陳信裕拿一個四角的棍子放在機車，我去勸說不要
    拿棍子，郭茹茵就說告訴人怕死，不敢回來等語，接著告訴
    人從另外一個地方走回來，陳信裕就拿棍子對告訴人打兩下
    ，我跟郭淑芬將棍子搶下來，接著我問告訴人為什麼吵架，
    我又跟告訴人說「你一個男人，她罵你，你就看開一點，讓
    女生有利沒關係」，且叫告訴人道歉，告訴人看我是長輩講
    話了，因此道歉，陳信裕說有道歉就好而離去，當時我沒有
    看到被告外表有受傷的樣子、被告亦無流血的情形等語（見
    院卷第104至106頁），亦證稱其於108年10月16日下午見聞
    告訴人與被告等人發生糾紛後，被告未有傷勢之情節，本院
    審酌被告或告訴人均未陳明與證人黃美雀間有何怨隙糾紛存
    在，證人黃美雀當無特意迴護或者設詞構陷其中一方之必要
    ，足見證人黃美雀前揭證述內容應屬可採，則被告於前開時
    間與告訴人發生糾紛後外觀既無受傷之相關情狀，益見被告
    於108年10月23日前往就診時陳述其前開傷勢係因車禍傷害
    所致之情形，應屬實情，堪可採信。此外，就被告辯稱告訴
    人於108年10月16日發生糾紛後有予以道歉一節，參諸證人
    黃美雀前揭於本院審理中證述，可知告訴人當時雖有道歉之
    舉，然係因身為長輩之證人黃美雀以男性應禮讓女性等言詞
    勸說，故告訴人就吵架糾紛予以道歉，尚非就出手毆打被告
    成傷致歉，是被告此部分所辯，尚無從資為其有利之認定，
    併此說明。
　⒊另被告雖提出所謂於108年10月16日事發當日自行拍攝存證之
    照片，欲證明其當天確有受傷（見審訴卷第53至57頁）；而
    證人陳信裕亦於本院審理中附和證稱：我與被告迄今仍為男
    女朋友，於108年10月16日下午3時許，因被告來電聲稱遭告
    訴人毆打，我遂前往高雄市○○區○○路000巷00號前，抵達之
    後僅見被告一人在場，當時被告臉、手有紅腫，手部有流血
    及瘀傷，但後來看醫師的部分是被告自己去處理的，因為當
    時我還要在外面做工等語（見院卷第99至103頁）。
　　然觀諸被告所提出前開照片，均未見被拍攝人之全身或包含
    臉部之部分，僅能見到部分肢體，實難以此得知被拍攝人之
    真實身分為何人；況細究該等相片之內容，均係「膝蓋或足
    部紅腫」，完全未見涉及「左肩部、左手部、手指受傷」之
    前開傷勢相關畫面，自難以此佐證其於108年10月16日有因
    告訴人出手傷害而受有前開傷勢；況本院衡以被告既知拍攝
    照片以留存證據，倘若如其所稱有因告訴人出手毆打，而受
    有上肢部分達骨折受傷程度之前開傷勢，被告理當可輕易拍
    攝蒐證，豈有可能就此卻未有任何相關照片留存，反而單單
    攝得下肢紅腫之照片而已？是被告所提出前開照片，非但無
    從為其有利之認定，更呈現其於108年10月16日當天確實未
    受有前開傷勢，以致無法攝得上肢受傷相關照片之情狀，更
    顯被告嗣於108年10月23日前往就診時，陳述其前開傷勢係
    因車禍傷害導致等語，始與實情相符。至於證人陳信裕前述
    於本院審理中證述被告受傷之相關情節，本院審諸其與被告
    既為男女朋友關係，本有迴護被告之動機存在，且對照被告
    所提出前開受傷存證照片內容，亦未見有證人陳信裕證稱「
    被告當時臉、手有紅腫，手部有流血及瘀傷」之情形，足徵
    證人陳信裕前揭證述內容，應屬臨訟迴護被告之詞，不足採
    信。
　⒋此外，檢察官雖提出被告之富邦人壽個人保險理賠保險金申
    請書（見他卷第161頁），認為被告於保險事故欄記載「108
    年10月22日騎乘車牌號碼000-0000號機車，於鳳山瑞興路閃
    避貓咪不慎自摔，造成左手挫傷與手指骨裂」，而向富邦人
    壽申請保險理賠，足以證明被告所受前開傷勢並非告訴人所
    致等語。然證人即保險業務員楊祥麟已於本院審理中證稱：
    我在富邦人壽任職，被告是我的客戶，前開保險金申請書上
    ，受益人簽章部分係被告自行簽名，其餘申請資料、保險事
    故、給付方式等欄位則由我書寫，因為當時被告跟我可能是
    發生什麼其他的毆打事故受傷，但是被告又說其向診所醫生
    第一時間表明是自摔造成，若我寫另外一個原因，公司調資
    料雖然最後也是會理賠，但是會造成時間很冗長，所以我就
    寫自摔此等跟醫生一致的東西，但是自行編造諸如「 108 
    年10月22日騎乘MMP-7766 機車於鳳山瑞興路閃避貓咪」情
    節等語（見院卷第88至99頁），核與被告此部分所辯相符，
    則前開保險事故欄之記載，既係證人楊祥麟所自行編造，而
    非被告自己書立，尚無由佐為被告不利之認定（然本院綜合
    其餘卷內證據，已足認定被告所受前開傷勢係因車禍傷害導
    致，而非告訴人傷害行為所致，詳如前述）。此外，關於被
    告提出更正之保險金申請書，雖另外記載原本事故原因與事
    實不符、當初事故原因搞混寫錯，並追加書寫係遭人徒手打
    傷之情節（見審訴卷第63頁），然徵之證人楊祥麟於本院審
    理中證稱：之所以會有該份更正後保險金申請書，是因為被
    告於110年12月15日向我要求更改，所以被告自己在申請書
    右側寫上原本事故原因與事實不符，我並在申請書下方寫上
    當初事故原因搞混寫錯，車禍的部分仍寫在上面沒有刪除，
    因為理賠的單位要求我們只要把另外一個原因寫上去即可，
    另因前後二種事實都可以申請理賠，所以我也沒有被公司處
    罰等語（見院卷第94、95頁），可知該份更正後保險金申請
    書其上「原本事故原因與事實不符、當初事故原因搞混寫錯
    ，並追加書寫係遭人徒手打傷之情節」等相關記載，並非富
    邦人壽公司依據相關客觀事證而改寫，實係被告於本案誣告
    犯行遭起訴之後，由被告自己所書立、證人楊祥麟應被告要
    求而書立，此核與被告自己陳述性質無異，自不得循環論證
    用以佐證被告所辯內容為真實，故無從作為被告有利之認定
    。
　⒌按告訴人所訴事實，若有出於誤會或懷疑有此事實而為申告
    ，以致不能證明其所訴之事實為真實，縱被訴人不負刑責，
    而告訴人因缺乏誣告之犯意，亦難成立誣告罪；反之，若以
    自己親歷之事實，堅指他人有犯罪行為，向該管公務員告訴
    ，因非出於誤會或懷疑而係出於故為虛構者，即無解於誣告
    罪之構成（最高法院91年度台上字第2951號判決意旨參照）
    。本院審諸被告所受前開傷勢既係因車禍傷害導致，被告就
    此親身經歷事項自應知之甚詳，猶於109年2月10日下午2時7
    分許、109年4月6日下午2時16分許，在高雄市政府警察局鳳
    山分局，向該局員警指稱「我於109年1月9日製作之第一次
    筆錄屬實，我於108年10月16日15時許，在高雄市鳳山區瑞
    興路422巷63號前，因與倪漢欽發生停車糾紛，遭倪漢欽毆
    打受傷，我要對倪漢欽提出傷害告訴」，並提出前開傷勢之
    診斷證明書予警方，認告訴人就此涉犯傷害罪嫌，而對告訴
    人提出傷害罪之告訴，足認被告確實有誣告之直接故意，且
    有使告訴人受刑事訴追之不法意圖至明。
　㈣綜上所述，被告前開所辯，顯係事後卸責之詞，不足採信，
    本件被告誣告犯行事證明確，應予依法論科。
三、論罪科刑之依據：
  ㈠核被告所為，係犯刑法第169條第1項之誣告罪。
  ㈡爰以行為人之責任為基礎，審酌被告虛捏事實欄所載之情節
    ，向員警誣指告訴人涉有傷害罪嫌，非但浪費國家司法資源
    ，更使告訴人無端身陷司法調查，所為實屬不該；兼衡其犯
    後始終否認犯行之態度，以及其前科素行（詳見卷附臺灣高
    等法院被告前案紀錄表），再考量其自述為國中畢業教育程
    度、家庭經濟狀況普通（見院卷第122頁），暨其犯罪之動
    機、目的、所造成之損害等一切情狀，量處如主文所示之刑
    。
據上論斷，應依刑事訴訟法第299條第1項前段，判決如主文。
本案經檢察官高志程提起公訴，檢察官李文和到庭執行職務。
中　　華　　民　　國　　111 　年　　8 　　月　　26　　日
                  刑事第四庭    審判長法  官  王俊彥
                                      法  官  陳芷萱
                                      法  官  姚億燦
以上正本證明與原本無異。
如不服本判決應於收受判決後20日內向本院提出上訴書狀，並應
敘述具體理由。其未敘述上訴理由者，應於上訴期間屆滿後20日
內向本院補提理由書(均須按他造當事人之人數附繕本)「切勿逕
送上級法院」。
因疫情而遲誤不變期間，得向法院聲請回復原狀。
中　　華　　民　　國　　111 　年　　8 　　月　　26　　日
                                      書記官  莊昕睿
附錄本案所犯法條全文：
中華民國刑法第169條
（誣告罪）
意圖他人受刑事或懲戒處分，向該管公務員誣告者，處 7 年以
下有期徒刑。
意圖他人受刑事或懲戒處分，而偽造、變造證據，或使用偽造、
變造之證據者，亦同。